【裁判字號】    92,簡,333
【裁判日期】    920828
【裁判案由】    營業稅
【裁判全文】
臺北高等行政法院判決                              九十二年度簡字第三三三號
    原      告  上企業有限公司
    代  表  人  甲○
    訴訟代理人  李志苔（會計師）
    被      告  財政部臺灣省北區國稅局
    代  表  人  林吉昌（局長）
    訴訟代理人  乙○○
右當事人間因營業稅事件，原告不服財政部中華民國九十二年三月二十五日台財訴字
第○九一○○三九三六三號訴願決定，提起行政訴訟。本院判決如左：
    主  文
原告之訴駁回。
訴訟費用由原告負擔。
    事  實
一、事實概要：原告於民國（以下同）八十八年九月間向國都汽車股份有限公司中興
    分公司（以下簡稱國都汽車公司）購買自用小客車乙輛，取得字軌號碼：XE00
    000000號統一發票乙紙，金額計新台幣（以下同）五二一、九○五元，營
    業額二六、○九五元，並於申報其八十八年九、十月份銷售額與稅額時，持以扣
    抵銷項稅額。案經被告機關查獲，取有專業申請調檔統一發票查核清單及原告承
    諾書等資料，審理結果以系爭貨物之進項稅額依行為時營業稅法第十九條規定不
    得扣抵銷項稅額，原告核有以不得扣抵進項稅額扣抵銷項稅額之情事，虛報進項
    稅額違章事實，洵堪認定，且原告已於九十年八月二十三日補繳系爭已扣抵之營
    業稅額二六、○九五元，乃依營業稅法第五十一條第五款規定按所漏稅額處二倍
    之罰鍰計五二、一○○元（計至百元止）。原告不服，申請復查，未獲變更，提
    起訴願，亦遭駁回，原告猶不甘服，遂向本院提起行政訴訟。
甲、原告起訴意旨略以：
  (一)按營業稅法第十五條：「營業人當期銷項稅額，扣減進項稅額後之餘額，為當期
    應納營業稅額。」被告機關遽予指責違反營業稅法第十九條及第三十五條規定，
    無非原告購入貨物係自用車輛，被告機關誤以為營業稅法第十九條第一項第五款
    所稱「自用乘人小汽車」。事實上，原告經營織布業、印染整理業及成衣業，均
    需使用機動車輛載貨。復考量需載送原物至巷弄，因巷弄窄狹卡貨車無法進入，
    故購買之車型較小。依財政部七十五年十月六日台財稅第七五六七一二九號函釋
    ：「營業稅法第十九條第一項第五款係規定自用乘人小汽車進項稅額不得扣抵銷
    項稅額，客貨兩用車所支付進項稅額，稅法尚無不准扣抵之規定。」原告購入系
    爭供本業及附屬業者使用之貨物之進項稅額，依實質課稅原則，自不生不得扣抵
    銷項稅額的問題。台北市訴願審議委員會對案情相同的訴願案，亦持相同的見解
    。復查決定理由：「至於『小客車』究應如何認定乙節，查道路交通安全規則既
    有客用車及貨用車等分類，並於行車執照上予以登載，是以營業人購買之自用小
    汽車是否屬上開施行細則所稱『九人座以下小客車』，自應以行車執照上所登載
    之用途作為認定之依據。」固為財政部八十六年六月二十三日台財稅第八六○三
    ○○八五○號函有釋示。惟依財政部八十九年一月五日台財稅第八九○四一七四
    ○三號函示：「財政部及各權責機關在民國八十九年十月三十一日前發布之營業
    稅、印花稅有關釋示函令，凡未編入九十年版『營業稅、印花稅』者，自民國九
    十年二月十五日起，非經財政部重新核定，一律不再援引適用。」財政部八十六
    年六月二十三日台財稅第000000000號既未編入九十年版「營業稅、印
    花稅法令彙編」，復查決定機關援引作成復查決定，則有未洽。
  (二)嗣原告基於「風險管理與租稅規劃的積極意義，是建立內部控制制度結構」，灰
    色地帶在未建立「符合租稅法律主義與形式要件」及「申請財政部函釋」前，為
    免「稅捐機關行使租稅權力時，儘可能不惹人注意，藉稅單定型使納稅命令宛如
    證書作成。」經內部檢查上揭系爭上項進項稅額尚有疑義，會計人員經奉原告管
    理當局「受惠稅捐機關原則」指示，已向行為時稅籍登記之稅捐主管稽徵機關台
    北市稅捐稽徵處大安分處補報並補繳系爭進項稅額。原告既已有稅捐稽徵法第四
    十八條之一規定：「納稅義務人自動向稅捐稽徵機關補報並補繳所漏稅款者，凡
    屬未經檢舉、未經稽徵機關或財政部指定之調查人員進行調查之案件，‧‧‧處
    罰一律免除。」之適用。按最高行政法院九十年度判字第一一四七號判決：「上
    開條文所稱『稽徵機關或財政部指定之調查人員進行調查之案件』，係指各稅捐
    稽徵機關或財政部指定之稽核人員已察覺納稅義務人有可疑之違章事實，並進行
    調查而言。倘無具體可疑之違章事宜，僅係例行瞭解及納稅義務人之課程資料，
    即難認符合上開條文所稱『稽徵機關或財政部指定之調查人員進行調查』之要件
    。」被告機關九十年五月二十二日發文字號二七八七五號函註記「八十八年度帳
    證檢查（請提供帳簿、憑證、發票存根聯、合約書）」。依該函內容所載，應係
    例行瞭解及查核原告之課稅資料，復查決定稱「案經本處查獲」則非事實。原告
    已於九十年八月二十八日向行為時稅籍登記之稅捐主管稽徵機關補報並補繳系爭
    進項稅額，為被告機關所不爭，自有稅捐稽徵法第四十八條之一規定處罰一律免
    除適用。且被告機關非管轄本案事項無處分權，執意爭執，殊有未洽。
  (三)姑不論系爭進項稅額憑證所載品名，是否為營業稅法第十九條所規定不得扣抵銷
    項稅額？原告依營業稅法第三十五條申報營業稅，備有「營業稅申報表」，舉證
    原告無過失。依大法官會議第二七五號解釋：「人民違反法律上義務而應受行政
    罰之行為，法律無特別規定時，雖不以出於故意為必要，仍須以過失為其責任要
    件。」及稽徵法第四十八條之二規定：「依本法或稅法規定應處罰鍰的行為，其
    情節輕微，得免予處罰。」審酌稅捐主管機關營業稅電腦查核系統主供稽核異常
    案件，原告偶有疏漏，應免受行政罰。
  (四)自白不能作為違章處分依據：按「被告是否在自由意志下自白所犯之罪，應由司
    法機關負舉證責任。」系爭原告「承諾書」，是否在自由意志下作成，應由被告
    機關負舉證責任。該「承諾書」是否出於原查審人員的脅迫或其他不正當方法，
    本案無相關卷證可實。另參照最高行政院法院八十九年第三二七四號判決：「納
    稅義務人與稅捐機關進行協談，若協談無法律依據，無法律強制效果。」在未能
    證明原告「承諾書」出於任意意思表示，率爾採用，則有未當。
  (五)爰請求撤銷原處分及訴願決定。
乙、被告答辯意旨略以：
  (一)按「營業人當期銷項稅額，扣減進項稅額後之餘額，為當期應納或溢付營業稅額
    。」「營業人左列進項稅額，不得扣抵銷項稅額：一、‧‧‧二、非供本業及附
    屬業務使用之貨物或勞務。‧‧‧五、自用乘人小汽車。」及「納稅義務人，有
    左列情形之一者，除追繳稅款外，按所漏稅額處一倍至十倍罰鍰，並得停止其營
    業：一、‧‧‧五、虛報進項稅額者。」分別為營業稅法第十五條第一項、第十
    九條第一項及第五十一條第五款所明定。次按「本法第十九條第一項第五款所稱
    乘人小汽車，係指非供銷售或提供勞務使用之九人座以下乘人小客車。」及「本
    法第五十一條第五款所定虛報進項稅額，包括依本法規定不得扣抵之進項稅額、
    無進貨事實及偽造變造憑證之進項稅額而申報退抵稅額者。」復為同法施行細則
    第二十六條第二項及第五十二條第一項所規定。又「‧‧‧上開施行細則所謂『
    提供勞務使用』，係指以小客車提供他人使用、收益，以取得代價者，例如計程
    車客運業以小客車出租載客營運收取報酬，或小客車租賃業以小客車租與他人使
    用，以獲取租金而言。‧‧‧至於『小客車』究應如何認定乙節，查道路交通安
    全規則既有客用車及貨用車等分類，並於行車執照上予以登載，是以營業人購買
    之自用小客車是否屬上開施行細則所稱『九人座以下乘人小客車』，自應以行車
    執照上所登載之用途作為認定之依據。」亦經財政部八十六年六月二十六日台財
    稅第000000000號函釋在案。
  (二)次按「納稅義務人自動向稅捐稽徵機關補報並補繳所漏稅款者，凡屬未經檢舉、
    未經稽徵機關或財政部指定之調查人員進行調查之案件，左列之處罰一律免除：
    ‧‧‧一、本法第四十一條至第四十五條之處罰。二、各稅法所定關於逃漏稅之
    處罰。」為稅捐稽徵法第四十八條之一第一項所規定。上開條文所稱「稽徵機關
    或財政部指定之調查人員進行調查之案件」係指各稅捐稽徵機關或財政部指定之
    稽核人員已察覺納稅義務人有可疑之違章事實，並進行調查者而言。若有具體可
    疑之違章事實，而非例行瞭解及查核納稅義務人之課稅資料，應可認符合上開條
    文所稱「稽徵機關或財政部指定之調查人員進行調查」之要件，查本案並非例行
    性瞭解原告課稅資料，而係就原告申報資料異常，於九十年一月十九日所產出之
    專案申請調檔統一發票查核清單，察覺原告有虛報進項稅額具體可疑之違章事實
    ，乃以九十年五月二十二日北稅重一字第二七八七五號函請原告提示XE0000
    0000進項憑證供核，是原告於被告機關查獲後始於九十年八月二十三日向行
    為時稅籍登記之稅捐主管稽徵機關（即台北市稅捐稽徵處大安分處）補報並補繳
    系爭進項稅額，核無稅捐稽徵法第四十八條之一規定免罰之適用。
  (三)復按「人民違反法律上之義務而應受行政罰之行為，法律無特別規定時，雖不以
    出於故意為必要，仍須以過失為其責任條件。但應受行政罰之行為，僅須違反禁
    止規定或作為義務，而不以發生損害或危險為其要件者，推定為有過失，於行為
    人不能舉證證明自己無過失時，即應受處罰。」查本案原告購入之四門轎車，其
    車輛類別係「自用小客車」，惟原告仍持以申報扣抵應納營業稅額，縱非故意，
    難謂無過失，仍應論罰；且審其違章情節亦非輕微，自不得免予處罰。又查原告
    之「承諾書」係被告機關基於愛心辦稅之原則，輔導原告書立以資符合「稅務違
    章案件裁罰金額或倍數表」從輕處罰之條件，無礙於本案違章事實之成立
  (四)至於原告主張財政部八十六年六月二十六日台財稅第000000000號函釋
    並未納入九十年版之法令彙編，被告機關處援引作為復查決定，則有未洽乙節。
    查「自用乘人小汽車」之進項稅額不得扣抵銷項稅額，為營業稅法第十九條所明
    定，其立法意旨係以車輛類別作為可否扣抵之標準，與其購買後作何用途無涉，
    且道路交通安全規則既有客用車及貨用車等分類，並登載於行車執照上，是營業
    人購買之自用小客車是否屬營業稅法施行細則第二十六條第二項所稱「九人座以
    下乘人小客車」，應以行車執照上所登載之用途作為認定之依據，本案原告購買
    車牌號碼DU─三四六號車輛之車籍資料所載車種名稱為「自用小客車」，係供乘
    人所用，非供載貨使用，縱使原告將之作為載貨使用屬實，亦不符合以小客車提
    供他人使用、收益，以取得代價者之「提供勞務使用」之定義。是原告取得系爭
    車輛之進項稅額，依營業稅法及同法施行細則之規定即不得扣抵銷項稅額，前揭
    財政部台財稅第000000000號函釋僅係闡明其適用之範圍，無礙於本案
    違章事實之成立，原告所述，顯係誤解法令。
  (五)請求駁回原告之訴。
    理  由
一、按「營業人當期銷項稅額，扣減進項稅額後之餘額，為當期應納或溢付營業稅額
    。」「營業人左列進項稅額，不得扣抵銷項稅額：一、‧‧‧二、非供本業及附
    屬業務使用之貨物或勞務。‧‧‧五、自用乘人小汽車。」及「納稅義務人，有
    左列情形之一者，除追繳稅款外，按所漏稅額處一倍至十倍罰鍰，並得停止其營
    業：一、‧‧‧五、虛報進項稅額者。」分別為營業稅法第十五條第一項、第十
    九條第一項及第五十一條第五款所明定。
二、本件係原告於八十八年九月間向國都汽車公司購買自用小客車乙輛，金額五二一
    、九○五元，營業額二六、○九五元，於申報其八十八年九、十月份銷售額與稅
    額時，持以扣抵銷項稅額；被告機關以系爭小客車之進項稅額依行為時營業稅法
    第十九條規定不得扣抵銷項稅額，惟原告已於九十年八月二十三日補繳系爭已扣
    抵之營業稅額二六、○九五元，爰依營業稅法第五十一條第五款規定按所漏稅額
    處二倍之罰鍰計五二、一○○元（計至百元止）。原告則主張被告機關引用財政
    部八十六年六月二十三日台財稅第000000000號函釋，為處罰依據，惟
    該函釋既未編入九十年版「營業稅、印花稅法令彙編」，則有未洽；且原告已於
    九十年八月二十八日補報並補繳系爭進項稅額，自應有稅捐稽徵法第四十八條之
    一規定處罰一律免除適用云云，資為抗辯。
三、經查：
  (一)原告於八十八年九月間所購入之國瑞AT3EPD四門轎車，有國都汽車公司統一發票
    一紙在卷足憑，其車輛類別係屬「自用小客車」；查「自用乘人小汽車」之進項
    稅額不得扣抵銷項稅額，為上開營業稅法第十九條第一項第五款所明定，其立法
    意旨係以該小汽車多為企業高級員工所使用，與酬勞高級員工之性質，並無二致
    ，爰參照外國立法例，規定其進項稅額不得扣抵，以杜流弊；另依本法施行細則
    第二十六條第二項規定「本法第十九條第一項第五款所稱乘人小汽車，係指非供
    銷售或提供勞務使用之九人座以下乘人小客車。」，本件原告購買車牌號碼DU─
    三四六號車輛之車籍資料所載車種名稱為「自用小客車」，係供乘人所用，且原
    告並非經營汽車銷售或租賃業務，縱使原告將之作為載貨使用屬實，亦不符合以
    小客車提供他人使用、收益，以取得代價者之「提供勞務使用」之定義。是原告
    所購入系爭車輛之進項稅額，依上開營業稅法及同法施行細則之規定即不得扣抵
    銷項稅額。
  (二)稅捐稽徵法第四十八條之一第一項規定「納稅義務人自動向稅捐稽徵機關補報並
    補繳所漏稅款者，凡屬未經檢舉、未經稽徵機關或財政部指定之調查人員進行調
    查之案件，左列之處罰一律免除：‧‧‧一、本法第四十一條至第四十五條之處
    罰。二、各稅法所定關於逃漏稅之處罰。」，所謂「稽徵機關或財政部指定之調
    查人員進行調查之案件」係指各稅捐稽徵機關或財政部指定之稽核人員已察覺納
    稅義務人有可疑之違章事實，並進行調查者而言。查本件係台北縣稅捐稽徵處三
    重分處以原告所申報資料，於九十年一月十九日所製作之專案申請調檔統一發票
    查核清單，察覺原告有虛報進項稅額具體可疑之違章事實，乃於九十年五月二十
    二日以北稅重一字第二七八七五號函請原告提供八十八年度帳證供核，有查核清
    單及該函等影本各一紙在卷可考；而原告係於九十年八月二十八日始向行為時稅
    籍登記之稅捐主管稽徵機關（即台北市稅捐稽徵處大安分處）補報並補繳系爭進
    項稅額，已於稽徵機關查獲後，揆諸上開說明，自無稅捐稽徵法第四十八條之一
    規定免罰之適用。從而原告主張已於九十年八月二十八日補報並補繳系爭進項稅
    額，自應有稅捐稽徵法第四十八條之一規定處罰一律免除適用等語，尚難可採。
  (三)原告於八十八年九月間所購入之國瑞AT3EPD四門轎車，其車輛類別係屬「自用小
    客車」，依營業稅法第十五條第一項第五款規定不得扣抵銷項稅額，已如上述，
    然原告仍持以申報扣抵應納營業稅額，縱非故意，難謂無過失，仍應論罰，併此
    敘明。
四、綜上所述，原處分依營業稅法第五十一條第五款規定按所漏稅額處二倍之罰鍰計
    五二、一○○元，並無不合，訴願決定予以維持，亦無違誤。原告徒執前詞，聲
    請撤銷原處分及訴願決定，為無理由，應予駁回。
據上論結，本件原告之訴為無理由，爰依行政訴訟法第九十八條第三項前段，判決如
主文。
中    華    民    國    九十二      年      八      月      二十八      日
            臺 北 高 等 行 政 法 院   第 七 庭
                                    法  官    黃 秋 鴻
右為正本係照原本作成。
本件以訴訟事件所涉及之法律見解具有原則性者為限，始得於本判決送達後二十日
內向本院提出上訴狀並表明上訴理由，如已於本判決宣示後送達前提起上訴者，應
於判決送達後二十日內補具上訴理由（均按他造人數附繕本），且經最高行政法院
許可後方得上訴。
中    華    民    國    九十二      年      八      月      二十八      日
                                       書記官   王琍瑩


司法院資訊處製作；財團法人民間司法改革基金會備份。
